臺灣高等法院刑事判決　　　　　　　100年度上訴字第329號
上　訴　人　臺灣基隆地方法院檢察署檢察官
被　　　告　曹鳳娟　
選任辯護人　姜智逸律師
被　　　告　曾進椿　
上列上訴人因被告等違反臺灣地區與大陸地區人民關係條例等案
件，不服臺灣基隆地方法院99年度訴字第374 號，中華民國99年
11月24日第一審判決（起訴案號：臺灣基隆地方法院檢察署99年
度偵字第890 號），提起上訴，本院判決如下：
     主    文
上訴駁回。
     理    由                                             
一、本案經本院審理結果，認原審判決以被告2 人既有在臺灣宴
    客、共同居住，及相偕出遊、吃飯，被告曹鳳娟並為被告曾
    進椿之保險受益人，而認定被告2 人之結婚為真正，並說明
    被告2 人於警詢、檢察官偵查之陳述雖有與事實不符之處，
    惟仍無礙其2 人有共同生活、出遊等事實之成立，是尚難僅
    執被告2 人先前所述有所不同，即遽為被告2 人不利之認定
    ，檢察官所舉證據，既不足證明被告2 人確有公訴意旨所指
    犯行，而諭知被告2 人無罪之判決，經核其認事用法均無不
    合，應予維持，並引用原審判決書所記載之證據能力認定、
    事實及證據（詳如附件）。
二、檢察官上訴意旨略以：被告2 人登記結婚後，從未住於基隆
    市○○區○○路221 之3 號之戶籍地，業據證人即被告曾進
    椿之母親曾周玉蘭、姐曾淑鳳、兄曾進財等人證述明確，然
    被告曹鳳娟竟於警詢時謊稱：民國97年10月份第3 次入境後
    ，一直與被告曾進樁同住基隆戶籍地云云，被告曾進椿亦於
    警詢時謊稱：被告曾鳳娟第3 次入境後，與之同住在基隆戶
    籍地云云，經檢察官偵查中隔離訊問，被告曾進樁始坦承未
    實際住過戶籍地，然被告曹鳳娟仍謊稱：第二次我要出境前
    我就搬到基隆我先生家，住到我回大陸前云云，倘被告2 人
    並未假結婚，何以謊稱住在基隆戶籍地？又被告曹鳳娟意圖
    得利與人姦淫，遭臺灣臺北地方法院以98年度北秩字第747
    號裁定判處拘留1 日，益證被告2 人無實質婚姻關係；另依
    被告曾進樁提出之保險單要保書內容，要保人為巧達印刷設
    計公司，受益人非僅被告曹鳳娟1 人，尚有被告曾進樁之母
    曾周玉蘭，則被告在身分證配偶欄登記為被告曹鳳娟之情形
    下，不便在保險業務員面前將被告曹鳳娟排除於受益人之外
    ，與常情相符等語。
三、本院查：
（一）證人曾周玉蘭即被告曾進椿之母親於檢察官偵查時證稱：
      被告2 人結婚後，有時候會回家住幾天，住最久是住3 天
      ，最短是來了就走等語（見偵卷第87頁），復於原審審理
      時證稱：被告2 人結婚時有住3 天，有常常回來，但是沒
      有住等語（見原審卷第77頁），則依證人曾周玉蘭前開所
      證，被告2 人辦理結婚登記後，確有回基隆市○○路221
      之3 號戶籍地居住，且被告曹鳳娟與被告曾進樁之家人亦
      時有互動甚明，檢察官上訴書指摘被告2 人辦理結婚登記
      後，從未居住在前開戶籍地，尚非有據。
（二）證人曾淑鳳即被告曾進樁之姐於接受入出國及移民署專勤
      第一大隊機動隊（下稱移民署）科員張朱煌詢問時供稱：
      被告曾進椿有娶大陸配偶，從未居住前開戶籍地云云（見
      偵卷第16頁），於原審審理時則證稱：被告2 人有住幾天
      ，實際日數我不清楚等語（見原審卷第83頁），前後供述
      固有所不一；然而，證人曾淑鳳於原審審理時，經質以「
      你是否記得當天專勤隊來查訪你問的問題時，是否對方問
      你問題後你就立刻回答，還是問完之後，你必須想很久才
      回答出來？」等語時，證人曾淑鳳答稱：我出過車禍，頭
      有受傷，很容易頭痛等語（見原審卷第84頁），則證人曾
      淑鳳於接受移民署人員詢問時，是否因身體因素而只想簡
      單回答，無意多加解釋，衡情非無可能，再加上其前開之
      供述內容，核與證人曾周玉蘭之供述亦有所不符，是證人
      曾淑鳳前開接受移民署人員詢問所供述之內容，不僅無法
      為被告2 人不利認定之依據，亦不足以據此彈劾證人曾淑
      鳳於原審審理時證述內容之憑信性，應以證人曾淑鳳於原
      審審理時之證述較為可採。檢察官上訴書援引證人曾淑鳳
      之證述內容，主張被告2 人辦理結婚登記後，從未居住在
      前開戶籍地，尚有未洽。
（三）證人曾進財即被告曾進椿於原審審理時證稱：他們夫妻都
      住在臺北，他們結婚之後有到基隆我媽家住過，我跟我媽
      住同棟，但不同戶，他們有回我媽家住兩、三天等語（見
      原審卷第118 頁），核與證人曾周玉蘭前開之證述、證人
      曾淑鳳於原審審理證述之內容大致相符；是以，檢察官上
      訴書援引證人曾進財之證述內容，主張被告2 人辦理結婚
      登記後，從未居住在前開戶籍地，容有誤會。
（四）被告2 人於接受移民署人員詢問時，對於被告曾進椿之戶
      籍地究竟是在3 樓或係4 樓、被告曹鳳娟家庭成員有何人
      、被告曾進椿在自助餐廳工作之時間、被告曹鳳娟使用之
      行動電話是以何人之名義申請、被告曹鳳娟第一次入境後
      之居所門牌號碼、被告曾進椿所使用行動電話0000000000
      號之申請時間等情，被告2 人之供稱經核互有不符；甚且
      ，被告曹鳳娟尚不知被告曾進椿姐姐之名字（見偵卷第5
      頁）；被告曹鳳娟所繪製之前開戶籍地房屋室內格局與移
      民署人員實際勘查所繪製之室內格局有所差異（見偵卷第
      76 頁 、第116 頁、第117 頁）；此外，被告2 人於檢察
      官偵查時對於被告曹鳳娟前後3 次入境臺灣地區後之居所
      地等情，其2 人所供亦互有不符（見偵卷第69頁至第71頁
      、第73頁）。然查：
  １、被告曹鳳娟乃係大陸地區人民，其第一次入、出境臺灣地
      區之時間分別為92年11月14日入境，93年4 月14日出境；
      第二次入、出境臺灣地區之時間分別為93年8 月13日入境
      ，95年6 月23日出境；第三次則於97年10月6 日入境迄今
      ，有大陸地區人民申請來臺查詢列印資料在卷可稽（見偵
      卷第27頁），其入、出境之次數並非單一，而每次入境後
      停留在臺灣地區之時間，及出境後又再入境之相隔時間，
      經核均非短暫，究竟於何時居住於何處，隨著時間之經過
      、記憶之淡忘、注意之程度、印象之深淺，每個人事後回
      想本會有所差異，甚至截然不同，此乃事理之常，而非難
      以想像；自無法僅憑被告2 人於檢察官偵查時，對於被告
      曹鳳娟前後3 次入境臺灣地區後之居所地所述互有不符，
      即遽認其等之結婚乃通謀虛偽，而無結婚之真意。
  ２、婚姻之經營方式，因人而異；有人彼此相愛，如膠似漆，
      充分把握與對方相處之時光，在兩人世界中所共同踩過之
      足跡，必會留下深刻之印象而無法淡忘，甚至對方之家人
      ，亦係愛屋及烏般之對待；有人彼此相愛，但仍堅持擁有
      部分之私人空間或隱私，不願被打擾，對於兩人世界中曾
      經走過之足跡，或會記憶深刻，或僅認係生活細節而逐漸
      模糊，甚至不曾注意；有人彼此相愛，但僅係深愛對方，
      對於對方之家人則無法愛屋及烏，甚至形同陌路。有人結
      婚後，或因了解而感情漸淡、或因生活現實壓力、或因觀
      念不同等因素，對於兩人曾經歷過之共同經驗，會將之視
      為理所當然，而不予理會。凡此種種之經營模式，充其量
      僅能認定該等之人對於家庭生活、婚姻經營之重視程度，
      尚無法據此否定其等之婚姻乃係虛偽不實。查被告2 人既
      有在臺灣宴客、共同居住，及相偕出遊、吃飯，被告曹鳳
      娟並為巧達印刷設計有限公司為要保人、被告曾進椿為主
      被保險人之保險受益人，被告2 人不僅有婚姻之名，且有
      共同生活之實，已如前述之附件，則被告2 人對於前開生
      活經驗之供述有所不一，衡諸常情，僅能認定其2 人對於
      婚姻經營觀念之淡薄，尚無法據此即認其2 人之結婚乃係
      虛偽不實。況且，綜合被告曹鳳娟於接受移民署人員詢問
      、檢察官偵查、原審審審理及本院審理時之供述，其前後
      3 次入境臺灣地區之居所地，除有前開戶籍地外，尚有臺
      北市○○○路○ 段35號12樓、友人陳玉麗臺北中和住處及
      嗣後隨同友人陳玉麗新搬遷之住處等處，而被告曹進椿之
      供述，亦未脫離前開所述之居所地範圍；另參照其2 人前
      開供述內容，被告曾進椿戶籍地門牌號碼221 之3 號，的
      確容易令人誤認為係221 號3 樓；被告曹鳳娟亦知悉被告
      曾進椿曾經在自助餐廳工作，並知悉被告曾進椿之行動電
      話號碼為00000000 00 號；被告曹鳳娟家中確有1 個哥哥
      ；被告曾進椿所述之門牌號碼「臺北市○○○路○ 段35號
      12 樓 」與被告曹鳳娟所述之「臺北市○○○路○ 段35號
      12樓」，其中「35號12樓」均相同，且臺北市○○○路○
      段與建國北路1 段有所交叉，並非相隔甚遠，又依被告曾
      進椿所提出附卷（外放）之「宏泰新人身傷害保險」人身
      保險單所載，被告曾進椿於93年5 月6 日簽立要保書時之
      通訊地址為臺北市○○○路○ 段35號12樓；被告曹鳳娟所
      繪製之前開戶籍地房屋室內格局，事實上亦確有3 間房間
      及走道；其2 人之前開供述經核亦有相同之處，而非全然
      不同，若非被告2 人曾有共同生活之經驗，又何能如此？
（五）被告曹鳳娟確於98年12月17日18時20分許，在臺北市○○
      ○路15號14樓之14，因意圖得利而與男客為性交行為之性
      交易等情，除已據男客薛得基於警詢時供稱明確外，並有
      臺灣臺北地方法院98年北秩字第747 號裁定書影本在卷可
      稽（見偵卷第35頁、第42頁至第44頁），被告曹鳳娟雖否
      認前開性交易事實，然對於臺灣臺北地方法院之上開裁定
      卻未提起抗告，顯見被告曹鳳娟確有與男客薛得基在前開
      時、地從事性交易，因自知理虧而無意抗告，其事後否認
      前情，純屬事後卸責之詞不足採信。次查，被告曹鳳娟固
      確於前開時、地與男客從事性交易牟利；然而，非臺灣地
      區之女子與臺灣地區人民結婚，復以依親、團聚之名義入
      境臺灣地區而從事性交易牟利乙事，與該女子之婚姻是否
      虛偽不實，兩者並非有必然之關係，尚需視該女子與其配
      偶結婚之時間、從事性交易之時間、結婚後與其配偶共同
      生活之情形、該女子從事性交易之原因等一切情狀綜合判
      斷之。本件被告曹鳳娟於92年9 月25日即與被告曾進椿在
      大陸地區雲南省昆明市公證處辦理結婚手續，而被告曹鳳
      娟更早於92年11月14日即第一次入境臺灣地區，截至目前
      為止，前後已有3 次入境臺灣地區之紀錄（已如前述），
      然依本案相關卷證資料顯示，被告曹鳳娟亦僅有如前開所
      述之非法行為，並無其他積極證據足以證明被告曹鳳娟早
      於第一次入境臺灣地區後，即已從事性交易之情事。亦即
      ，從被告曹鳳娟辦理結婚手續進而第一次入境臺灣地區與
      其從事性交易之時間差距而言，兩者已相隔有6 年之久，
      果真被告2 人之結婚係屬通謀虛偽不實，被告曹鳳娟自當
      於92年11月14日以結婚之名入境臺灣地區後，為能及早賺
      錢返回故里，理當立即從事性交易牟利，衡情實無需隱忍
      長達6 年之久，期間更與被告曹進椿在基隆辦理喜宴、共
      同生活。準此，尚無法因被告曹鳳娟從事性交易牟利，遽
      認被告2 人之前開婚姻為虛偽不實。檢察官據此上訴指摘
      被告2 人無實質婚姻關係等語，尚與事實不符，不足採憑
      。
（六）按保險法所規定之受益人，係指被保險人或要保人約定享
      有賠償請求權之人，而要保人或被保險人均得為受益人（
      保險法第5 條參照）。查被告曾進椿以巧達印刷設計有限
      公司為要保人，向宏泰人壽保險股份有限公司投保「宏泰
      新人身傷害保險」時已有指定其母親曾周玉蘭、被告曹鳳
      娟為被保險人身故受益人，有前開之人身保險單在卷可稽
      （外放），又依前開人身保險單第21條第1 項後段之規定
      ：如未指定身故保險金受益人者，其保險金作為被保險人
      之遺產。被告曾進椿如與被告曹鳳娟為虛偽結婚，對被告
      曾進椿而言，被告曹鳳娟與其毫無干涉，不可能對其保險
      金甚或遺產享有任何之分配利益；而今被告曹鳳娟既已登
      記為其配偶，法律上對其遺產當然有繼承權；是果真如檢
      察官上訴之主張被告2 人之結婚為虛偽不實，被告曾進椿
      大可在前開要保書上，指定被告曹鳳娟以外之人為該保險
      之受益人，避免被告曹鳳娟嗣後以受益人或法定繼承人之
      身分受領、繼承前開身故保險金。乃被告曾進椿卻不此之
      圖，不僅指定其母親曾周玉蘭為該保險之受益人，更指定
      被告曹鳳娟為該保險之受益人，若非其等之結婚為真正，
      被告曾進椿早已認定被告曹鳳娟為其牽手一世之妻子，其
      又何需將一個非親非故之人與其母親併列為保險受益人？
      足證被告2 人之結婚確為真實。檢察官以被告在身分證配
      偶欄登記為被告曹鳳娟之情形下，不便在保險業務員面前
      將被告曹鳳娟排除於受益人之外，與常情相符為由，上訴
      主張被告2 人之結婚為虛假等語，顯與常情有悖，不足採
      憑。
（七）依據證人曾周玉蘭於原審審理時證稱：被告2 人曾和我一
      起坐遊覽車去廟裡拜拜，他們結婚時，我也有送被告曹鳳
      娟金戒指、金項鍊，那些東西是我以前留下來的等語（見
      原審卷第80頁），顯見被告曹鳳娟以團聚名義入境臺灣地
      區後，被告2 人尚曾陪同證人曾周玉蘭一起參加進香活動
      ，被告2 人若非有結婚之真意，被告曹鳳娟豈有如此大費
      周章，與有名無實之「假老公」、「假婆婆」出遊之理？
      況且，衡諸一般民間習俗，身為母親者，當自己兒子決定
      要娶媳婦進門而升格為婆婆時，對於即將迎娶進門之媳婦
      都會以餽贈金飾方式，表達認同及歡迎之意，若被告2 人
      乃係無結婚真意之虛偽通謀，對於證人曾周玉蘭而言，實
      際上並無被告曹鳳娟這位媳婦，證人曾周玉蘭豈會再依前
      開習俗而為餽贈金飾之理？對被告曾進椿而言，其與被告
      曹鳳娟之婚事不過是一種形式，被告曾進椿又何需辦理婚
      宴公告親友週知？又何需以欺瞞方式，勞駕母親餽贈金飾
      表達認同之意？在在均足以證明被告2 人之婚姻確非虛偽
      不實。
四、綜上所述，被告2 人之結婚非為通謀虛偽而屬真實，其等於
    92年10月15日所辦理之結婚登記核非不實，被告2 人自無檢
    察官所起訴之公務員登載不實罪嫌，被告曾進椿更無違反臺
    灣地區與大陸地區人民關係條例第15條第1 款所規定之使大
    陸地區人民非法進入臺灣地區之行為；此外，本院遍查本件
    相關卷證資料，復查尚無其他積極證據足以證明被告2 人確
    有前開犯行，自屬不能證明被告2 人犯罪，原審諭知被告2
    人無罪之判決，核無違誤。檢察官上訴意旨猶執前詞，指摘
    原判決不當，為無理由，應予駁回。
據上論斷，應依刑事訴訟法第368條，判決如主文。
本案經檢察官劉靜婉到庭執行職務。
中    華    民    國   100    年    3     月    24    日
                  刑事第九庭  審判長法  官  陳貽男  
                                    法  官  蔡聰明
                                    法  官  蔡守訓 
以上正本證明與原本無異。
如不服本判決，應於收受送達後十日內向本院提出上訴書狀，其
未敘述上訴之理由者並得於提起上訴後十日內向本院補提理由書
（均須按他造當事人之人數附繕本）。「切勿逕送上級法院」。
                                    書記官  許俊鴻
中    華    民    國   100    年    3     月    24    日